【裁判字號】    90,訴,288
【裁判日期】    920912
【裁判案由】    違反稅捐稽徵法等
【裁判全文】
台灣士林地方法院刑事判決                            九十年度訴字第二八八號
    公  訴  人  台灣士林地方法院檢察署檢察官
    被      告  丁○○
                戊○○
                乙○○
    右三人共同
右列被告因違反稅捐稽徵法等案件，經檢察官提起公訴（八十八年度偵字第六五一四
號），本院判決如左：
    主  文
丁○○、戊○○、乙○○均無罪。
    理  由
一、本件公訴意旨略以：（一）被告丁○○於民國八十四年間轉包台中中興大學某工
    程，明知其業務上並未於該年度全年僱請證人陳金珠、甯玉枝二人任職，為圖領
    多餘工程款，乃制作不實之薪資名冊連同上開證人陳金珠、甯玉枝等人之證件，
    向其所負責之北嘉股份有限公司（下簡稱北嘉公司）虛偽記載證人陳金珠二人領
    得八十四年度各十三萬元之薪資所得扣繳憑單，致生損害於證人陳金珠二人及稅
    捐稽徵之正確性，因認被告丁○○涉有違反稅捐稽徵法第四十一條（此部分業經
    公訴檢察官當庭更正並減縮在案）及刑法第二百十六條、第二百十條之行使偽造
    私文書罪嫌（或第二百十六條、第二百十五條之行使業務上登載不實文書罪嫌）
    。（二）被告乙○○、戊○○均意圖使法院為錯誤之判斷，影響司法之威信，分
    別於八十八年三月十一日及八十八年四月十三日，在貴院八十七年度易字第一五
    九五號證人丙○○涉嫌偽造文書案件（下稱前案）調查庭中供前具結作證，竟於
    案情有重要關係之事項：「關於丙○○曾否出現於台中中興大學工地、戊○○有
    無轉包工程予丙○○、丙○○究係將身分證影本交予何人、交付身分證影本時究
    有何人在場、丙○○究有無帶朋友同去等之證詞」（被告乙○○之證言）及「對
    丁○○所為關於戊○○究有無將台中中興大學工程轉包予丙○○、丙○○究係將
    身分證影本交予何人、交付身分證影本時究有何人在場、乙○○究係一開始即在
    場或嗣後才出來等之證詞」（被告戊○○之證言）均故意為虛偽之陳述，經貴院
    審核被告乙○○之證詞與證人庚○○、被告丁○○、戊○○所說；戊○○之證詞
    與被告丁○○所說，均大相逕庭或有矛盾後，始知其情，因認被告戊○○、乙○○二人均涉有刑法第一百六十八條之偽證罪嫌。
二、按犯罪事實應依證據認定之，無證據不得推定其犯罪事實；不能證明被告犯罪者
    ，應諭知無罪之判決，刑事訴訟法第一百五十四條、第三百零一條第一項分別定
    有明文。又事實之認定，應憑證據，如不能發現相當證據，或證據不足以證明，
    自不能以推測或擬制之方法，以為裁判基礎；認定不利於被告之事實，該依積極
    證據，苟積極證據不足為不利於被告事實之認定時，即應為有利於被告之認定，
    更不必有何有利之證據，最高法院亦著有四十年台上字第八六號、三十年上字第
    八一六號判例足資參照。
三、訊之被告三人均堅詞否認有前揭違反稅捐稽徵法、偽造文書之犯行，被告丁○○
    辯稱：八十四年間伊在汐止等地之油漆工程趕工，亟需工人，乃透過伊弟即被告
    戊○○介紹曾在台中中興大學為被告戊○○工作之一批來自高雄之油漆工人，伊
    因對該批工人並非熟識，乃將部分工程劃由該批工人之工頭即證人丙○○負責點
    工處理，並由其代表領取工資，然後再交付身分證影本供伊申報為北嘉公司之薪
    資支出，以申報該公司營利事業所得稅。八十五年初農曆過年前，證人丙○○來
    伊住處領取工資並交付一、二十張之身分證影本予被告戊○○，由被告戊○○轉
    交伊，證人陳金珠、甯玉枝二人之身分證影本即為證人丙○○所交付，伊乃據而
    作成薪資表及開立扣繳憑單，伊不知該部分有不實之處，且伊無逃漏稅捐之行為
    ，更無虛列證人陳金珠二人薪資資料之必要等語。被告乙○○則辯稱：八十五年
    初農曆過年前，證人丙○○確曾到被告丁○○住處交付身分證影本予被告戊○○
    ，被告戊○○便交錢予證人丙○○，後來證人丙○○之錢掉落一地，伊於前案中
    所為證述，筆錄記載過於省略，未將其陳述記載清楚，彼時伊未供稱證人丙○○
    承包台中中興大學工程云云，且證人丙○○領取工資及交付身分證影本距離伊到
    庭作證時日已久，伊之記憶可能有誤，伊無虛偽陳述之犯意等語。被告戊○○辯
    稱：八十五年初農曆過年前，證人丙○○確曾到被告丁○○住處領取工資並交付
    一、二十張之身分證影本予伊，因被告丁○○正在房內休息，不想起身，乃將款
    項由伊交予證人丙○○，證人丙○○則將身分證影本交由伊轉交被告丁○○，伊
    無虛偽不實之陳述，且證人丙○○交付身分證影本乙事距離伊接受訊問時時日甚
    久，伊等僅記得事情大概，對於有關時間、地點、人事物等細節，已記不清楚，
    況且於前案本院調查時伊等尚有提出其他說明，但書記官所作筆錄過於簡略，造
    成伊之證詞有語病，與伊當時所為陳述意涵不一致，不能因此認定伊即為偽證等
    語。
四、公訴意旨認被告丁○○、戊○○、乙○○分別涉犯右揭罪嫌，無非係以被害人陳
    金枝、甯玉枝之指述、證人丙○○、甲○○、庚○○之證述、本院八十七年度易
    字第一五九五號判決認定被告丁○○涉嫌違反稅捐稽徵法、偽造文書罪嫌，被告
    戊○○、乙○○涉嫌偽證罪嫌，及被告丁○○於本件偵查中檢察官送請法務部調
    查局實施測謊鑑定，研判有說謊，有前案相關筆錄及法務部調查局鑑定通知書可
    稽為其論據。
五、查被告三人及證人丙○○、甲○○、庚○○等人均以從事勞動獲取報酬之人，有
    卷附資料可稽，渠等之智識程度非高，語言文字之表達與使用能力均十分缺乏，
    並且欠缺法律常識，對於司法業務未曾接觸，並不熟悉，突然接獲法官或檢察官
    之傳票要求渠等到庭，心理上勢必造成很大衝擊，再加上人之觀察及記憶能力十
    分有限，極易因心思不集中或受外在事務干擾而有錯誤印象，且隨時間之經過，
    必日漸模糊，甚至產生錯亂之情形。本件檢察官起訴被告丁○○虛偽登載之時間
    是八十四年、八十五年間，起訴書所指犯罪時間並非明確，而被告丁○○、乙○○及證人甲○○等人在前案偵查庭第一次陳述時間分別係八十六年八月十四日、
    九月四日、十月十五日，在已歷二年或二年以上之時間後（被告戊○○甚至是在
    約四年後之八十八年四月十三日始到庭作證；被告乙○○被訴於八十八年三月十
    一日於前案本院調查時偽證，時間相距亦約四年），且在偵查不公開，渠等所知
    非常有限之情況下，突然問及二年（或四年）前不詳時間內是否發生某事，冀望
    渠等能鉅細靡遺清楚描述，且內容正確無誤，顯然是強人所難。再加上法庭筆錄
    之記載，固應翔實明確，然而按諸通常一般人之講話速度每分鐘約為二百多字，
    本院書記官經過長時間之密集訓練，每分鐘所為電腦打字字數測試結果最優者僅
    為一百出頭，一般多在七、八十字之間，較遜者甚至未達四十字，更何況於八十
    六年、八十七年間當時筆錄尚未電腦化，書記官只能以手寫方式紀錄開庭過程，
    其筆錄速度更為緩慢，當然跟不上陳述者說話速度，而必須擇要記載，此為法院
    週知之事項，則該項擇要記載，能否與陳述者內心深處之真意完全相符，確實令
    人存疑。再綜觀本件前案迭自偵查時起，經審理而辯論終結，迄於本件檢察官提
    起公訴，實行公訴，均以被告三人及前揭證人之證詞等供述證據為根據而為邏輯
    推演，並未佐以任何客觀跡證，然人之供述既富含前揭不穩定、不可靠性，自應
    本諸刑法謙抑性原則，綜合事件發生之背景歷程、陳述過程有無窒礙等等客觀環
    境，以探究陳述者之真意，不得拘泥於渠等所用之文詞或僅於筆錄文字之記載上
    斤斤計較，以避免冤抑，事屬當然。又參諸一般建築工程中如油漆、模版等小規
    模工程，往往須在短期間內完成，從事該等工程之公司通常均屬小規模之公司，
    為節省營業成本，平日不可能長期僱工在公司等待工作，包商為完成工程，乃常
    將工程轉包予小包個人或委由工頭代尋工人，而由承包之小包或由工頭提供其工
    人身分證件，交由包商申報薪資以作為營業成本之支出，故包商之工人既屬臨時
    工之性質，則因工人流動性非常高，包商未必識得工人，其工人之召集、工資之
    發放及工人相關資料之填寫等勢必透過小包或工頭為之，此乃工程界之常情。再
    被告三人既以從事勞動為業，欠缺法律常識，平日並未深思其等與工人或工頭間
    之法律關係，更未曾仔細去思考如何對外詮釋，況且渠等平時所用語言為閩南語
    ，由閩南語口語所為陳述，透過書記官組織轉化為北京話而為文字記載，其口語
    意涵與書記官筆錄文字內涵可能有所出入，此為不同教育背景、文化水平、工作
    環境所產生無法避免之隔閡，承辦本件自應就前述背景資料、語言文字之有限性
    及筆錄制作之可能缺漏等徵點做一綜合考量，而不應望文生義，在語言文字上疵
    毫必較，此核先敘明。是被告三人辯稱：伊三人及證人甲○○所謂，被告丁○○
    將部分工程轉包予證人丙○○之「轉包」意涵，兼及「某些工人係與證人丙○○
    一同前來做工，該部分工人證人丙○○較為熟悉，而被告丁○○並不認識，因此
    就該部分工人委由證人丙○○負責點工，並領取工資及處理渠等與雇主間之關係
    ，實際上未必有何民法上次承攬關係可言」等語，並非全屬無據。另被告丁○○
    三人及證人丙○○、甲○○、庚○○等人所從事者既均屬短期勞工或工程，其工
    期、工時、工地不固定，甚至於某一時期內有多數工程同時進行之情形，所在多
    有，且工人於不同工地交錯混用，亦十分普遍，被告丁○○、戊○○二人為兄弟
    ，雖在汐止、台中分別施工，渠二人工人又有相互流用之情形，已據被告三人及
    證人甲○○、庚○○證述在卷，且工人流動性甚高，依照一般工人之習性，其對
    於何人究係何一工地之負責人，各別工人究竟在何一工地例如台中或汐止工地工
    作過，及某一工程究竟是何人向何人所承包或轉包等等，通常未加注意。準此，
    事經二、三年後，再去細問證人丙○○當時究係在台中中興大學，抑係在汐止，
    幫何人工作，及有無轉包等細節，縱經證人努力追憶，所答仍可能與事實有相當
    之出入，此為人之極限問題，難認證人主觀上有虛偽陳述之犯意。更何況不同證
    人間依其目睹時間、角度、記憶強度之不同，隨著時間經過所殘留記憶因而不同
    ，再加上各人之陳述能力、應對場景不同，證述內容因而亦有異，自不得僅以證
    人間陳述內容不同，即遽予認定各證人所陳均為虛偽陳述甚明。從而，被告乙○○及證人甲○○於前案時所供：證人丙○○曾在台中中興大學工作等語，及被告
    乙○○所證：被告戊○○將工程轉包予證人丙○○等語，縱與事實不符；被告乙○○證稱：證人丙○○將身分證影本交予被告丁○○，當時在場的有被告丁○○
    、戊○○、證人丙○○及其所帶一、二位朋友等語，與被告戊○○證稱：證人丙○○一人前來，並未帶他人同行，來之前伊與被告乙○○、證人己○○在聊天等
    語，及被告丁○○所稱：在場只有伊與被告戊○○，後來乙○○出來有看到證人
    丙○○數錢掉到地上，不記得有無其他人在場等語不符，均仍不能作為渠等主觀
    上有意虛偽陳述之唯一論據，已為明確。至被告戊○○於前案本院調查時作證，
    其並未提及證人丙○○在台中中興大學工地做工，及向被告丁○○轉包工程等語
    ，本件檢察官就此部分認其為虛偽陳述，亦有誤會，併此敘明。
六、又查，被告丁○○所負責之北嘉公司確曾申報證人陳金珠、甯玉枝二人八十四年
    度各十三萬元之薪資所得，並以該二人之身分證影本為據制作北嘉公司之薪資表
    ，並進而作成扣繳憑單，申報北嘉公司營利事業所得稅之事實，業為被告三人所
    坦承，並有扣繳憑單、所得稅核定通知書、北嘉公司薪資表等件在卷可稽，且台
    中中興大學工程是被告戊○○所負責，證人丙○○係受僱於被告丁○○，其未曾
    在台中中興大學工作等情，亦為被告三人供認在卷。
（一）按稅捐稽徵法第四十一條逃漏稅捐罪，無論係以詐術或以其他不正當方法逃漏
      稅捐，均以已生逃漏稅捐之結果為構成要件。查北嘉公司八十四年度申報營利
      事業所得稅，是依所得稅法第八十三條規定按同業利潤標準核定其所得額，該
      公司當年度若虛報薪資二十六萬元，核無漏稅額，有財政部北市國稅局九十年
      九月二十八日財北國稅審三字第九○○三三一八二號函在卷可憑，是縱認被告
      丁○○確有虛報證人陳金珠、甯玉枝之薪資，仍無逃漏稅捐之結果，揆諸前揭
      說明，被告丁○○所為核與前述稅捐稽徵法第四十一條逃漏稅捐罪之構成要件
      有間，自不成立該罪，且此部分業經公訴檢察官當庭減縮在案（詳見九十二年
      三月二十一日訊問筆錄第二十一頁）。
（二）再按，刑法第一百六十八條偽證罪係以行為人虛偽陳述，同法第二百十六條、
      第二百十條行使偽造私文書罪或第二百十五條行使業務上登載不實文書罪，則
      以虛偽不實之登載為構成要件，且前開條項所定之罪均以處罰故意犯為限，過
      失犯則不與焉，即行為人必須清楚知道其所為陳述或登載確實與事實不符，而
      故為虛偽不實之陳述或登載，苟行為人對其陳述或登載與事實不符乙情，並非
      知悉，則其所為陳述或登載縱與事實不符，亦不能以前開罪責相繩，此觀前開
      條項之規定甚明。且再參照前揭理由五所載本件距離案發時間已久，被告及證
      人等對於事件本身記憶可能產生混淆，語言文字演繹上可能產生誤謬及書記官
      筆錄內容現實上不可能完全真實呈現等觀點，本件不應在語意或文字記載上作
      過多的推演分析，為避免本件審理陷於文字障之泥沼中而有所失偏，自應摒棄
      枝節，僅就本件訴訟關係人等共同關注之事項而為審理，是本件爭點應在於證
      人丙○○在被告丁○○從事汐止工程時，是否曾與一群工人一起做工，而由其
      領取工資並交付工人身分證影本予被告丁○○（或被告戊○○）乙節。如為肯
      定，則被告戊○○、乙○○則無虛偽陳述可言，並不成立偽證罪；且證人丙○○所交付之資料縱有虛偽不實，因並無證據證明被告丁○○知情，法律又不處
      罰過失犯，被告丁○○自亦不成立行使偽造私文書罪（或行使業務登載不實文
      書罪）。經查：
  １、證人陳金珠、甯玉枝二人雖證稱渠二人均未收到北嘉公司所寄發之薪資扣繳憑
      單，渠二人均係於接獲國稅局補繳稅額通知後，始知遭人虛報薪資等語，然渠
      二人對於證人丙○○有無在被告丁○○汐止工程工作，因領取工資而交付身分
      證影本乙節，並非明瞭，且渠二人所以未收到扣繳憑單，可能係因未居住在戶
      籍地或漏寄等等，理由不一而足，渠二人之證詞不足以證明證人丙○○確未交
      付渠二人之身分證影本，已屬明確。至證人陳金珠於本院前案八十七年十一月
      廿日調查中固到庭證稱：伊提出告訴並開過偵查庭後，被告丁○○曾南下與證
      人丙○○一同前去伊住處找伊，要求伊改口說確有收到這筆錢（即薪資），伊
      不願意說謊，被告丁○○即說你告不到我云云（詳見前案本院審理卷第九十三
      頁反面）。然訊之被告丁○○堅決否認曾要求證人陳金珠改口，辯稱：伊不認
      識證人陳金珠，不解為何高雄人何以對伊提出告訴，後思及係證人丙○○交伊
      身分證影本所致，乃南下欲質問證人丙○○，證人丙○○乃帶伊前去找尋證人
      陳金珠，欲究明事實，雙方一言不合，不歡而散，伊未曾要求證人陳金珠更改
      供詞等語。經查，被告丁○○確曾南下找到證人丙○○，再由證人丙○○帶同
      前往證人陳金珠住處，被告丁○○與證人陳金珠交談時，證人丙○○未在旁，
      故不知渠等談話內容等語，已為證人丙○○供明在卷（詳見本院九十年八月二
      十八日訊問筆錄第三十四頁、九十二年三月二十一日訊問筆錄第六頁），則被
      告丁○○是否曾如證人陳金珠所指要求更改供詞，其與證人陳金珠各執一詞，
      無從查證，事實是否果如證人陳金珠所指，並非無疑。且衡諸事理，前開身分
      證影本苟非證人丙○○所交予，而係被告丁○○自行蒐集所得，則該身分證與
      證人丙○○毫無關係，證人丙○○復稱其與證人陳金珠不認識，被告丁○○大
      可逕自前往證人陳金珠住處請求證人更改說詞，要無大費周章先行覓得證人丙○○後，再由證人丙○○帶往證人陳金珠住處之必要，被告丁○○所辯：伊主
      觀上認為此事係因證人丙○○所交付之身分證影本出了問題，因而前往證人丙○○住處質問之，嗣經證人丙○○帶同前往證人陳金珠住處，欲究明事實等語
      ，並非全無可信，證人陳金珠前述證詞亦不足以證明被告丁○○確有虛偽不實
      登載之犯行亦明。
  ２、再證人甲○○於八十六年九月四日前案檢察官偵查中證稱：證人丙○○是被告
      丁○○所請之師傅，另外二年前在台中中興大學工作時，被告丁○○曾將部分
      工程轉包予證人丙○○等語（詳見八十六年度偵緝字第一百七十二頁），其嗣
      後於八十八年三月十一日前案審理時固改稱：伊在汐止工地見過證人丙○○，
      伊不瞭解被告丁○○有無將工程轉包予證人丙○○，伊之所以向檢察官陳稱被
      告丁○○有將工程轉包予證人丙○○，是因被告丁○○要伊如此供述等語（詳
      見前案審理卷第一百六十七頁反面），前案法官因證人甲○○此番證詞因而認
      定被告丁○○與證人甲○○串供，證人甲○○所證轉包乙節，非但不實，甚且
      因而認定被告丁○○並無自證人丙○○處收受身分證影本而有登載不實犯行，
      並進而認定被告戊○○、乙○○涉及偽證罪嫌。惟訊據被告丁○○堅決否認有
      與證人甲○○串證之行為，辯稱：伊僅要證人甲○○前去作證，並未要其作偽
      證，更未限定其應為如何之陳述等語，核與證人甲○○於九十二年三月二十一
      日本院調查時所稱：伊在台中中興大學、汐止都有工作，兩邊來來去去，極易
      混淆，事實上伊未在中興大學見過證人丙○○，且被告丁○○僅囑伊到庭說明
      案情，並未指定供述內容，伊之所以於八十六年九月四日向檢察官陳稱在台中
      中興大學工作時見過證人丙○○，及於八十八年三月十一日前案審理時供稱被
      告丁○○要伊如此供述云云，係因過於緊張，所以語無倫次所致等語。考之被
      告丁○○苟與證人甲○○、被告乙○○串證，則渠三人必相互呼應，供詞極為
      近似。然查，前案檢察官之所以於起訴書記載「丙○○於八十四年間．．．．
      台中中興大學某工程」，全係根據證人甲○○一人前述供詞，被告丁○○、乙○○於偵查中則隻字未曾提及台中中興大學工程之事，此與一般串證之常情不
      合，被告丁○○是否曾要求證人甲○○虛偽陳述，難謂無疑。再參諸證人甲○○於前案審理時作證當時，並未行交互詰問，被告丁○○復未在場，其就該不
      利於己之證詞無法陳述意見維護自己權益，證人甲○○於九十二年三月二十一
      日本院調查時所陳，則是在被告三人在場，且經檢辯雙方進行交互詰問，程序
      上遠較八十八年三月十一日前案審理程序嚴謹，證人前後二次證述內容有異，
      且並無證據足資證明以其之前之陳述具有較可信之情況，自不得僅憑證人之前
      次單方說詞，遽論被告丁○○有勾串證人作偽證之情事，前案法官及本件檢察
      官因證人甲○○八十八年三月十一日之證詞因而認定被告丁○○與證人甲○○
      串證，要嫌速斷。
  ３、又證人庚○○於八十八年四月十三日前案調查時，固證稱：伊係於台中中興大
      學做工時認識被告戊○○，當時證人丙○○並未在該處工作，後來在高雄燕巢
      鄉巧遇被告戊○○，問其有無工作可做，其稱汐止市有工程，伊即帶證人丙○○北上汐止工作，證人丙○○做了十多天即先回高雄，伊繼續做，後來證人丙○○又帶二個人北上來做，做了二、三天即與伊一同返回高雄，伊等工作時沒
      有工頭，工作均係被告丁○○、戊○○兄弟指派，伊係直接向被告丁○○領薪
      水，被告丁○○亦未向伊拿身分證影本報薪資，且丁○○發薪水係一個人一個
      人發的，而非集中交給一個人等語，審酌證人庚○○前開證述時間，距離其在
      被告丁○○工地做工時間約已四年，其記憶是否完全無誤，難認無疑。何況依
      其所陳，其與證人丙○○在被告丁○○工地工作情形，確如被告三人及證人甲○○所說「來來去去」，其與證人丙○○亦非始終相隨，則其返回高雄後，證
      人丙○○是否又再到被告丁○○所負責之工地繼續工作，其工作型態有無改變
      ，亦值懷疑。且證人庚○○係於證人丙○○被訴偽造文書案件時出庭作證，前
      案法官就該不利於被告三人之證詞，並未予被告三人陳述意見之機會，復未經
      檢辯雙方進行交互詰問，且本院自九十年八月二十八日起先後三次通知證人庚○○（九十年八月二十八日、九十二年二月十八日、三月二十一日），無正當
      理由其均未到庭，準此前述證述內容是否與事實相符，仍非無疑，自不得僅憑
      證人單次個人證詞即遽認證人丙○○確未因領取工資而交付身分證影本予被告
      丁○○。
  ４、另證人陳金珠、甯玉枝之身分證影本，不論係出於證人丙○○交付或被告丁○○自行蒐集所得，其目的無非是被告丁○○欲據以申報北嘉公司當年度所支付
      之薪資，作為該公司營業成本之支出，以減少該公司營利事業所得稅之繳納，
      已如前所述及，起訴意旨略以「丁○○．．為圖領多餘之工程款」云云，顯屬
      誤會。然北嘉公司八十四年度營利事業所得稅是按同業利潤標準核定其所得額
      ，該公司當年度若虛報證人陳金珠、甯玉枝薪資二十六萬元，仍無漏稅額，已
      如前述，足認被告丁○○並無蒐集他人身分證影本申報薪資以作為營業成本支
      出之必要，是證人陳金珠二人之身分證影本苟非由證人丙○○領取工資而交付
      ，被告丁○○應不致將之作為該公司所發給工人薪資之一部，堪以認定。再參
      酌前述油漆業界工人多是臨時工，包商未必識得工人，被告丁○○對於證人陳
      金珠、甯玉枝二人是否係為其工作之工人乙節，主觀上未必清楚，此從證人庚○○確實曾到被告丁○○汐止工地做工，並領得工資，惟被告丁○○事後並未
      向其索取身分證影本申報工資，已據證人庚○○供明在卷，核與北嘉公司申報
      營利事業所得稅時檢送予稅捐機關之薪資表內查無證人庚○○之資料相符，堪
      認被告丁○○並未申報證人庚○○之薪資乙節亦可稽，顯見被告丁○○對於如
      何申報薪資以減少公司營利事業所得稅之繳納乙項，並非十分在意，其有無蒐
      集他人身分證影本申報薪資之意念，令人存疑，並且其於申報證人陳金珠、甯
      玉枝二人薪資時，主觀上是否知悉該二人確非其所用之工人，其不得申報其薪
      資乙情，容有疑慮。
  ５、訊之證人丙○○固矢口否認其曾交付證人陳金珠二人之身分證影本予被告戊○○轉交被告丁○○，辯稱：伊僅曾於八十五年十二月至一月間在台北縣汐止工
      地受僱於被告丁○○工作過十幾天，領二萬多元，既未承包被告丁○○所轉包
      之工程，亦未交付證人陳金珠、甯玉枝之身分證影本予被告丁○○用以申報薪
      資云云。然按諸證人丙○○與被告丁○○之利害關係相反，其雖非以使被告丁○○受刑事訴追為目的，然其所言如欲使己脫罪，則必入被告於罪，是不得僅
      憑證人丙○○之證詞即遽為不利被告之認定，洵為明確。且證人丙○○於九十
      二年三月二十一日本件調查中到庭，復一再陳稱：「陳金珠做了工，領了薪水
      ，並給了人家身分證去報稅，事後又去告人家，是沒有道理的」（詳見本院九
      十二年三月二十一日訊問筆錄第七頁、第八頁），其言語一再重複，醉言醉語
      ，於檢察官或其他證人陳述時多次打斷，身上並發出濃濃酒味，其坦承係在前
      一天飲酒所致，其顯有酗酒習慣，當次證詞雖不足為憑。然綜觀證人丙○○自
      前案偵查時起迄於本件審結前之表現，其於前案偵查中經檢察官傳喚未到庭，
      嗣於前案審理中經本院傳喚其於八十七年九月八日、九月二十二日、十月十三
      日、十月二十七日、十一月二十四日、十二月八日，無正當理由均未到庭，經
      發布通緝後始被緝獲到案，有卷附資料可查，復於本件偵查中，經檢察官送請
      法務部調查局實施測謊鑑定結果，其因生理疲憊，經測試未獲致有效圖形，不
      予研判有無說謊，有該局（九○）陸（三）第00000000號鑑定通知書
      在卷可按（詳見八十八年度偵字第六五一四號第八十頁）。其於本件審理中復
      經本院二次傳喚始到庭，且當庭允諾願再度接受測謊鑑定（詳見本院九十二年
      三月二十一日訊問筆錄第十三頁），然經本院再度送請法務部調查局就其再實
      施測謊鑑定，其再度爽約，有該局（九二）調科參字第○九二○○二一四○五
      ○號測謊報告書在卷可參，足認其規範意識不強，欠缺守法守信觀念，且缺乏
      穩定正常生活，其所陳內容是否與事實相符，殊值懷疑。本院於前案中雖以證
      據不足判決證人丙○○無罪，然此仍不得因此即認定其所陳內容為真實，附此
      指明。
（三）再查：
  １、觀諸被告三人於前案偵查、審理中之供詞
      被告丁○○部分：其於八十六年八月十四日下午因未住戶籍地，經通緝到庭
        ，對於檢察官所詢：「是否有申報陳金珠八十八年之薪資十三萬元（提示扣
        繳憑單）？是的。陳金珠有無在你的公司工作？我是大包，直接找小包，名
        單由小包報予我的，我要去查才知道是何小包呈報。有無僱用此人？我還要
        回去查才知道」（詳見八十六年度偵緝字第一七二號第十一頁反面），嗣於
        同月二十六日偵查中供稱：證人陳金珠薪資是向伊轉包之工頭丙○○提供，
        伊將工程轉包予丙○○，其向伊拿取多少薪資，伊即依其所提供之工人名冊
        制作薪資表，其究竟請了哪些人，伊不清楚等語（詳見八十六年度偵緝字第
        一七二號第二十頁）；嗣經檢察官以偽造文書罪嫌起訴證人丙○○後，本院
        於八十七年十一月二十四日以證人身分傳訊，其到庭作證稱：證人丙○○為
        伊公司之油漆工，伊有些工程轉包給他，證人陳金珠、甯玉枝二人之身分證
        影本係證人丙○○交伊申報，印章則係證人丙○○交代代刻，每顆印章並扣
        五十元，而證人陳金珠、甯玉枝之薪資請領清冊上之印文係伊代刻代蓋，確
        曾南下高雄與證人丙○○一同找證人陳金珠等語（詳見前案審理卷第一百零
        一頁）。其於同年三月二十五日本院調查中再度證稱：「台中中興大學工地
        由戊○○負責，有轉包工程予丙○○，不知道做多久，在汐止工地則有半年
        之久，台中、汐止工地合計有超過一百萬元（是一群高雄來的工人）的工資
        。高雄來的工人我認識『阿三』（即證人庚○○）、丙○○及證人丙○○之
        弟。我只針丙○○，錢均由丙○○經手，所以要求他拿身分證影本給我報工
        資。汐止工程有轉包予高雄來的一群人，而由丙○○負責，錢交給他，所以
        由他負責將身分證影本給我報薪資。（問：如何認識丙○○）戊○○說丙○○及『阿三』係從台中帶上來之師傳，戊○○介紹認識丙○○前，不認識丙○○。（丙○○拿身分證影本給你時，有人在場否？）約快到過農曆年某一
        晚間，在場只有我與戊○○，後來乙○○出來有看到丙○○數錢掉到地上，
        不記得有無其他人在場」等語（詳見前案審理卷第一百八十一頁、第一百八
        十二頁）。
      被告乙○○於八十六年十月十五日前案偵查時供稱：被告丁○○曾將工程轉
        包證人丙○○，證人丙○○曾拿一些工人的身分證影本給被告丁○○報薪資
        ，領取工程款時，當時伊亦在場，金額伊不知情等語（詳見八十六年度偵緝
        字第一七二號第三十三頁、第三十四頁），嗣於八十八年三月十一日於本院
        調查時到庭證稱：「（問：在台中中興大學工作否？）有，受僱於戊○○。
        （問：台中工作有看過被告？）一、二次。我問戊○○，他說被告有向他承
        包工程。當時看到被告只在晃晃，未看到他在工作。他有穿工作服。（問：
        何人告訴你丁○○將工程轉包給被告？）戊○○告訴我是戊○○將台中中興
        大學工程轉包給被告，而非丁○○轉包給被告。（問：曾親眼目睹丙○○拿
        一些工人身分證影本給丁○○報薪資領工程款？）在桃園丁○○家親眼看到
        丙○○拿一疊身分證影本報所得稅。（問：何時拿身分證給丁○○？）冬日
        ，某一晚上，當時有丁○○、戊○○、丙○○及其所帶一、二位朋友，還有
        我，他們所講內容沒聽到」等語（詳見前案審理卷第一百六十八頁、第一百
        六十九頁）。
      被告戊○○於八十八年四月十三日本院調查時到庭結證稱：伊係於八十三年
        夏、秋天間在台中登報找工人時認識證人庚○○，證人庚○○做沒多久，不
        記得證人丙○○有無在台中工地做過，後來伊於八十三年底、八十四年初介
        紹證人庚○○到汐止工地工作，證人丙○○亦有去，有七、八人，伊先行離
        去，嗣於八十四年四月間伊又回到汐止，有看到證人丙○○在該處工作；證
        人丙○○曾於八十四年底某日晚間交給伊二十張左右之身分證影本，伊並將
        工資十八萬多元算給證人丙○○，被告丁○○正在房間睡覺，並未出面，當
        時尚有被告乙○○、證人己○○在場，證人丙○○係一個人前來，並未帶他
        人同行，證人丙○○來之前，伊與被告乙○○、證人己○○在聊天等語（詳
        見前案審理卷第一百九十五頁）。
      是被告三人於前案中關於被告戊○○究有無將台中中興大學工程轉包予丙○○
      、證人丙○○究係將身分證影本交給何人、交付身分證影本時究有何人在場、
      被告乙○○究係一開始即在場或嗣後才出來等，三人間之證詞並非一致，固可
      認定。然無論被告丁○○、乙○○在前案偵查中所為供述，或被告三人在前案
      審理時所陳，均已歷時二年以上，而證人丙○○有無交身分證予被告丁○○或
      由被告戊○○代收，就被告丁○○、戊○○工作性質，係屬稀鬆平常之事，很
      難引起一般人之注意，故強要被告三人就當時諸多細節所陳盡為一致，確屬不
      可能，已如前述，然就證人丙○○領取工資而交付身分證影本乙節，雖經多次
      陳述，被告三人所陳則始終未有異致。且被告戊○○、乙○○二人經本件檢察
      官送請法務部調查局實施測謊鑑定結果，被告戊○○就（一）陳金珠等人身分
      證件是丙○○提供的；（二）渠有看見丙○○向丁○○領取款項。被告乙○○
      就（一）丙○○有提供他人身分證件給丁○○。（二）丙○○沒有承包台中中
      興大學的工程等問題，經測試均無情緒波動反應，研判應未說謊，有法務部調
      查局（九○）陸（三）第00000000號鑑定通知書在卷可按（詳見八十
      八年度偵字第六五一四號第八十頁），足認被告戊○○、乙○○二人所證：證
      人丙○○因領取工資而交付身分證影本等語，所言非虛。
  ２、參以，被告丁○○、戊○○、乙○○三人經本件檢察官以違反稅捐稽徵法、偽
      證罪嫌提起本件公訴，本院再傳訊證人己○○出庭作證，證人己○○於證述前
      ，對於苟為偽證，其將立即面臨被訴偽證罪之命運乙項，深有體認。然其仍先
      後於九十年八月二十八日、九十二年三月二十一日二度到庭作證，迭稱：八十
      五年初快過農曆年時，伊在被告丁○○桃園住處看到被告戊○○拿一筆錢予證
      人丙○○，當時在場有被告戊○○、乙○○及證人丙○○，證人丙○○以身分
      證影本跟被告戊○○換錢，伊記得當證人丙○○拿到錢那瞬間，手發抖，錢掉
      一地，伊幫其撿起，並在旁一直笑，伊因此記得，當時證人丙○○是將身分證
      影本交予被告戊○○，不是拿給被告丁○○，而且錢也是被告戊○○交給證人
      丙○○，所謂證人丙○○有轉包工作，係指找人來做，他是工人，並非轉包的
      小包，印象中證人丙○○有自高雄帶人上來汐止工作等語（詳見九十年八月二
      十八日訊問筆錄第五頁至第二十頁、九十二年三月二十一日訊問筆錄第十七頁
      、第十八頁、第二十頁），且此部分證詞業經檢辯雙方交互詰問，證人己○○
      於訊問後並經本院送請法務部調查局實施測謊鑑定結果，其就（一）丙○○有
      提供別人的身分證給戊○○報稅；（二）丙○○提供身分證件有收取金錢代價
      ；（三）丙○○有向丁○○轉包汐止工地工程等問題，經測試均無情緒波動反
      應，研判未說謊，有該局（九二）調科參字第○九二○○二一四○五○號測謊
      報告書在卷可據，是其所證：證人丙○○因找工人前去做工，向被告丁○○領
      取工資並交付相關工人之身分證影本，彼時被告丁○○未在場，而由被告戊○○轉交款項並收受身分證影本等語，真實性無庸置疑，堪予採信。
  ３、綜上１、２所述，被告丁○○所辯：證人陳金珠、甯玉枝之身分證影本係證人
      丙○○所交予等語，及被告戊○○、乙○○所辯：證人丙○○確曾因領取工資
      而交予身分證影本等語，係屬信而有徵。
（四）末查，被告丁○○於本件偵查中經檢察官送請法務部調查局實施測謊鑑定結果
      ，其就（一）丙○○有替他人代領工資；（二）北嘉公司沒有虛列工資逃避稅
      捐等問題，經測試均呈情緒波動反應，研判有說謊，固有前揭該局（九○）陸
      （三）第00000000號鑑定通知書在卷可考。然按，測謊鑑定，係依一
      般人在說謊時，會產生遲疑、緊張、恐懼、不安等心理波動現象，乃以科學方
      法，由鑑定人利用測謊儀器，將受測者之上開情緒波動反應情形加以紀錄，用
      以分析判斷受測者之供述是否違反其內心之真意而屬虛偽不實。故測謊鑑定，
      倘鑑定人具備專業之知識技能，復基於保障緘默權而事先獲得受測者之同意，
      所使用之測謊儀器及其測試之問題與方法又具專業可靠性時，該測謊結果，如
      就有利之供述，經鑑定人分析判斷有不實之情緒波動反應，依補強性法則，雖
      不得作為有罪判決之唯一證據，但非無證據能力，仍得供裁判之佐證，其證明
      力如何，事實審法院有自由判斷之職權；反之，若其有利之供述，經鑑定並無
      任何虛偽供述之情緒波動反應，又無其他合法之積極證據足以證明該部分之犯
      罪事實時，即可印證其真實性，非不得為有利於受測者之認定，最高法院八十
      八年度台上字第二九三六號判決可資參照。被告丁○○之有利供述，經測謊鑑
      定結果判斷固有不實之情緒波動反應，揆諸前揭判決意旨，依補強性法則，仍
      不得作為有罪判決之唯一證據，而遍查卷附資料復無其他足資證明被告丁○○
      確有公訴人所指犯行，業如前述，自不得僅依該測謊鑑定結果即為被告丁○○
      有罪之判決。另被告戊○○、乙○○經鑑定並無任何虛偽供述之情緒波動反應
      ，且查無其他合法之積極證據足以證明被告二人確有公訴人所指之犯行，依照
      前揭判決意旨，自應為有利於被告二人之認定。
七、綜上所述，被告三人所為，核與稅捐稽徵法上逃漏稅捐罪、刑法行使偽造私文書
    （或行使業務上登載不實文書）罪及偽證罪之構成要件不符。此外，復查無其他
    積極證據，足資證明被告三人有公訴人所指之本件犯行，因認不能證明被告三人
    犯罪，自均應為被告無罪之諭知。
據上論斷，應依刑事訴訟法第三百零一條第一項，判決如主文。
本案經檢察官江林達到庭執行職務
中      華      民      國      九十二      年      九      月    十二  日
                                  台灣士林地方法院刑事第三庭
                                      法  官  姜  麗  香
右正本證明與原本無異。
如不服本判決，應於判決送達後十日內，向本院提出上訴狀。
                                      書記官  陳  玉  珍
中      華      民      國      九十二      年九      月    十九  日


司法院資訊處製作；財團法人民間司法改革基金會備份。
